---
title: "Przykłady"
author: "Michał Burdukiewicz"
date: "14-12-2024"
output: html_document
---

```{r setup, include=FALSE}
knitr::opts_chunk$set(echo = FALSE, warning = FALSE, message = FALSE)
library(dplyr)
library(ggplot2)
library(ggthemes)
theme_set(theme_bw())
```

```{r}
dat <- read.csv("./data/polish-driver-license.csv") %>% 
    rename(gender = sex)
```

Źródło danych: https://github.com/michbur/polish-driver-license

## Rysunek 1

```{r}
group_by(dat, age, voivodeship) %>% 
  summarise(mean = mean(count)) %>% 
  ggplot(aes(x = age, y = mean, fill = voivodeship)) +
  geom_col()  +
  ggtitle("Przed zmianami")

#mutate(dat, age = cut(age, breaks = c(14, 17, 21, 30, 49, max(dat$age)), include.lowest = TRUE)) %>% 
dat %>% 
  group_by(age, voivodeship) %>% 
  summarise(mean = mean(count)) %>% 
  ggplot(aes(x = age, y = mean)) +
  geom_col(position = "dodge") +
  facet_wrap(~ voivodeship) +
  theme(legend.position = "bottom", axis.text.x = element_text(angle = 90))  +
  ggtitle("Po zmianach")

```

Cel: pokazanie średniej liczby osób, które uzyskały prawo jazdy w danym wieku w zależności od województwa.


Po pierwsze proponujemy zbudować biny z przedziałami wiekowymi, 

np.: -25, 26-35, 36-45, 46-55, 56-

oś X: średnia

oś Y: przedziały (biny)

jak zrobimy biny to moim zdaniem będą duże dysproporcje między tym do 25 a resztą


Alternatywne rozwiązanie - Rozbić wykres na poszczególne województwa lub zaprewzentować każde województwo w formie linii by dało się porównać województwa (16 linii będzie nieczytelne!)



atrybuty wizualne:

oś X: wiek
oś Y: średnia z lat
kontrastowe kolory pomiędzy poszczególnymi słupkami
przedziały wiekowe co 9 lat
geometria: słupki

facety po województwach

statystyka: średnia

    

Może zróbmy tu głosowanie (wstawcie 1 przy pomyśle)? ok
1) biny     +1 
2) facety          +1+1+1
3) linie dla kazdego woj


## Rysunek 2

```{r}
group_by(dat, gender, voivodeship) %>% 
  summarise(total = sum(count)) %>% 
  mutate(fraction = total/sum(total)) %>% 
  ggplot(aes(x = gender, y = fraction, fill = voivodeship)) +
  geom_col() +
  ggtitle("Przed zmianami")

group_by(dat, gender, voivodeship) %>% 
  summarise(total = sum(count)) %>% 
  mutate(fraction = total/sum(total)) %>% 
  ggplot(aes(x = voivodeship, y = fraction, fill = gender)) +
  geom_col() +
  ggtitle("Po zmianach") + 
  theme(axis.text.x = element_text(angle = 90, vjust = 0.5, hjust=1)) +
  ylab("Frakcja") +
  guides(fill=guide_legend(title="Płeć"))
```

Cel: pokazanie frakcji kobiet i mężczyzn uzyskujących prawo jazdy w danym województwie.

atrybuty wizualne:

oś y: frakcji kobiet i mężczyzn uzyskujących prawo jazdy w danym województwie

oś x: województwa (dane uszeregowane od największy do najmniejszy, sumujące się do 100 %)

kolory: płeć (z odpowiednimi kolorami, kontrast)

dodatkowo: procenty na słupkach (w połowie wysokości), wszystko w jednym języku, nazwy województw pod kątem 90 st, tytuł wykresu na górze  

        

geometria: słupki skumulowane 

facety: nie (ew. podział na kobiety i mężczyzn dla całości i dla poszczególnych województw)

statystyka: frakcja 


## Rysunek 3

```{r}
group_by(dat, month, year, voivodeship) %>% 
  summarise(total = sum(count)) %>% 
  filter(voivodeship == "WOJ. MAZOWIECKIE") %>% 
  ggplot(aes(x = factor(year), y = total)) +
  geom_boxplot() +
  scale_x_discrete("Year") +
  scale_color_discrete("Month") +
  geom_point(aes(color = factor(month))) +
  ggtitle("Mazowieckie") +
  ggtitle("Przed zmianami")

group_by(dat, month, year, voivodeship) %>% 
  summarise(total = sum(count)) %>% 
  filter(voivodeship == "WOJ. MAZOWIECKIE") %>% 
  ggplot(aes(x = factor(month), y = total)) +
  geom_col() +
  scale_x_discrete("Year") +
  scale_color_discrete("Month") +
  ggtitle("Mazowieckie") +
  ggtitle("Po zmianach") +
  facet_wrap(~year) 
```

Cel: pokazanie zmienności liczby uzyskanych praw jazdy w skali roku w zależności od roku w województwie mazowieckim.

Atrybuty Wizualne: Osie x (miesiąc) oraz y (total). 

Geometria: 

Fasety: rozdzielenie wykresu na 4 fasety każdy rok osobno z podziałem namiesiące. Przedstawienie danych w formie wykresu słupkowego

Statystyki: przedtsawienie mediany poprzez wartość stałą liniową na wykresie (linia przerywana)



Atrybuty wizualne: 

Zmiana na fasety (każdy rok osobno)

Zmiana osi x na miesiące

Oś y zostaję jako total (iloś praw jazdy wydanych) z woj. Mazowieckim.

Zmiana na słupki (miesiące)



Geomeria: 

Słupki

Dodac label totalu nad słubkami

Ucięte osie (Pomysł jak sobie poradzic z outlier-em w 2020 roku)



Fasety:

Podział danych na 4 lata/fasety



Statystyka: 

Średnia/mediana w roku




## Rysunek 4

```{r}
group_by(dat, gender, age) %>% 
  summarise(total = sum(count)) %>% 
  ggplot(aes(x = age, y = total, color = gender)) +
  geom_point() +
  ggtitle("Przed zmianami")


group_by(dat, gender, age) %>% 
  summarise(total = sum(count)) %>% 
  ggplot(aes(x = gender, y = age)) +
  geom_boxplot() +
  ggtitle("Po zmianach")


```

Cel: pokazać zależność liczby uzyskanych praw jazdy w zależności od wieku i płci.


Pomysł 1

atrybuty wizualne: nadal dwie osie

geometria: dwukolorowe słupki warstwowe (po jeden na każdy wiek)

fasety: podział na grupy wiekowe (np. cztery: 14-17 (wyjątkowo młodzi), 18-20 (typowi), 21-50, 51-100 ("seniorzy")) - ewentualnie podział tak, żeby były cztery równe grupy; różna skala, tak żeby było widać zróżnicowanie - może być mylące ?

statystyka: liczba osób w danym wieku, które uzyskały prawo jazdy 

    

Pomysł 2 - OSTATECZNY

atrybuty wizualne: na osi x dwie kategorie: kobiety i mężczyźni; na osi y wiek

geometria: pudełkowy wykres kobiety vs. mężczyźni

statystyka: mediana, kwartyle, przedział ufności 95%, wartości odstające wieku osób danej płci, w którym uzyskały prawo jazdy

## Rysunek 5

```{r,fig.height=7}
group_by(dat, month, age) %>% 
  summarise(total = sum(count)) %>% 
  ggplot(aes(x = month, y = total)) +
  geom_point() + 
  facet_wrap(~ age) +
  theme(axis.text.x = element_text(angle = 90)) +
  ggtitle("Przed zmianami")

mutate(dat, age = cut(age, breaks = c(min(dat$age), 22, 32, 42, 52, 62, 72, 82, max(dat$age)), include.lowest = TRUE),
       year = factor(year)) %>% 
mutate(month = factor(month)) %>% 
group_by(month, age) %>% 
  ggplot(aes(x = month, y = count)) +
  geom_col() + 
  facet_wrap(~ age, scales = "free_y") +
  ggtitle("Po zmianach")
```

Cel: pokazać liczbę praw jazdy uzyskiwanych przez osoby w różnym wieku w zależności od miesiąca.

pomysł 1 - poprawiamy ten wykres co jest tj. punktowy fasetowy ale:



dane: grupujemy dane po wieku, co 9 lat tj. 8 grup wiekowych - 8 fasetów

atrybuty wizualne: modyfikujemy oś x tak by pokazywała miesiace (nazwy lub skróty nazw) i tak by każdy faset miał oś x widoczną

opisujemy oś y zamiast total to ilośc osób które zdały egzamin



pomysł 2, preferowany:

Zmieniamy typ wykresu na słupkowy skumulowany gdzie osi są jak wyżej tj. oś x tak by pokazywała miesiace (nazwy lub skróty nazw) i tak by każdy faset miał oś x widoczną, oś y zamiast total to ilośc osób które zdały egzamin



dane: Grupowanie fasetów co 9 lat (8 grup)

atrybuty wizualne:wykres słupkowy skumulowany, do rozważenia skala logarytmiczna (pierwsza grupa danych z wiekiem 14-22), dodanie legendy z opisem przedziałów (grup)

geometrie: słupki 

fasety: podział co 9 lat, skala z miesiącami dodana do każdego faseta

statystyk: mediana na dany miesiac, jeden wykres z 12 słupkami dla każdego z miesięcy (podzielonych wedle udziału przyjętych grup wiekowych)



## Rysunek 6

```{r,fig.height=7}
group_by(dat, year, gender, voivodeship) %>% 
  summarise(total = sum(count)) %>% 
  ggplot(aes(x = year, y = gender, fill = total)) +
  geom_tile(color = "black") +
  facet_wrap(~ voivodeship)  +
  ggtitle("Przed zmianami")

group_by(dat, year, gender, voivodeship) %>% 
  summarise(total = sum(count)) %>% 
  ggplot(aes(x = total, y = voivodeship, fill=gender)) +
  geom_col() +
  facet_wrap(~ year) +
  ggtitle("Po zmianach")
```

Cel: pokazać liczbę uzyskanych praw jazdy dla poszczególnych województw w zależności od płci i roku.


dane: wykres fasetowy słupkowy orientacja pionowa ze względu na rok 2019-2020-2021-20222



dane/atrybuty wizualne: na osi y umieszczamy ilość zdobytych praw jazdy

dane/atrybuty wizualne: na osi x województwa



geometria: wykres słupkowy 

atrybuty wizualne: dana płeć okreslona jest kolorem np kobieta czerwony, mężczyzna niebieski



statystyka: wykreślenie na każdym fasecie linii poziomej oznaczając uśrednioną po województwach ilość zdobytych praw jazdy



co zyskujemy:

redukujemy ilość wyresów z 16 do 4 

przejrzysta kolorystyka

wykres słupkowy wprost obrazujący ilość uzyskanych praw jazdy z porównaniem do wartości sredniej w danym roku, z podziałem na płcie

statystyka łatwa do odczytania
